【裁判字號】    99,訴,73
【裁判日期】    990730
【裁判案由】    債務人異議之訴
【裁判全文】
臺灣高雄地方法院民事判決                99年度訴字第73號
原      告  戊○○
訴訟代理人  己○○
被      告  中華開發資產管理股份有限公司
法定代理人  丁○
訴訟代理人  乙○○
            甲○○
上列當事人間債務人異議之訴事件，本院於民國99年7月14日言
詞辯論終結，判決如下：
    主  文
本院九十八年度司執字第四四七六五號清償債務強制執行事件所
為之強制執行程序就發生於民國九十三年五月十二日以前之利息
部分，應予撤銷。
原告其餘之訴駁回。
訴訟費用由被告負擔百分之一，餘由原告負擔。
    事實及理由
一、原告主張：被告執台灣台北地方法院（下稱台北地院）民國
    87年度執字第13797 號債權憑證（下稱系爭債權憑證）為執
    行名義向本院聲請強制執行，現經本院98年度司執字第4476
    5 號執行事件受理在案（下稱系爭執行事件）。惟系爭債權
    憑證係於90年10月31日核發，被告遲至98年5 月12日始向本
    院聲請強制執行，其中利息、違約金部分之債權已逾5 年消
    滅時效，原告得拒絕給付。又被告就系爭債權憑證之債權係
    受讓自訴外人萬泰商業銀行（下稱萬泰銀行），而伊當初向
    萬泰銀行申辦貸款之金額為新台幣（下同）370 萬元，並非
    570 萬元，萬泰銀行竟核准貸款金額570 萬元，且未辦理對
    保手續，萬泰銀行行員丙○○於伊申辦貸款時，未經伊同意
    擅將伊之私章蓋用於空白取款條，於萬泰銀行撥款後盜領57
    0 萬元，伊因此多負擔200 萬元之貸款債務，受有損害。萬
    泰銀行係以不法手段取得對伊之債權，萬泰銀行事後將債權
    讓與被告應屬無效，縱認讓與有效，伊亦得以對萬泰銀行之
    侵權行為損害賠償請求權，就系爭債權憑證本金200 萬元範
    圍內之債權對被告主張抵銷，伊得依強制執行法第14條第1
    項之規定提起債務人異議之訴。又萬泰銀行向本院申請核發
    之87年度促字第8110號支付命令，並未合法送達原告，伊亦
    得依強制執行法第14條第2 項之規定提起債務人異議之訴。
    為此依強制執行法第14第1 項、第2 項之規定，提起債務人
    異議之訴，並聲明：系爭執行事件所為之強制執行程序應予
    撤銷。
二、被告則以：請求權之消滅時效應自強制執行程序終結時重新
    起算，萬泰銀行係於87年間向台北地院聲請對原告之不動產
    為強制執行，嗣經該院於90年10月31日核發系爭債權憑證予
    萬泰商業銀行後，執行程序始終結，請求權時效應自此重新
    起算，故伊於98年5 月12日向本院聲請對原告為強制執行，
    並未逾15年之消滅時效。又本件違約金之性質係屬損害賠償
    總額之預定，應不適用民法第126 條短期消滅時效之規定，
    故本件除利息部分應適用5 年之短期時效外，其餘本金及違
    約金部分均未逾15年之消滅時效。原告向萬泰銀行申請貸款
    之金額為570 萬元，借據上有原告之簽名及萬泰銀行之對保
    資料，原告若未借款570 萬元，何以事後向萬泰銀行分期償
    還利息，且當時未異議有受詐騙之事，以維自己權益？原告
    主張前後明顯矛盾而不合常理，足見其所言不實，原告之請
    求為無理由等語，資為抗辯。並聲明：原告之訴駁回。
三、兩造不爭執事實：
  (一)萬泰銀行前以原告積欠借款本金570 萬元及其利息、違約金
    為由，向本院聲請核發支付命令，經本院核發87年度促字第
    8110號支付命令，命原告應給付訴外人萬泰銀行570 萬元及
    自86年7 月31日起至清償日止，按年息9.165%計算之利息暨
    自86年9 月1 日起至清償日止，逾期在6 個月以內者，按上
    開利率10% ，逾期超過6 個月者，按上開利率20% 計算之違
    約金，並賠償程序費用101 元。
  (二)萬泰銀行以本院87年度促字第8110號確定支付命令為執行名
    義，向台北地院聲請對原告為強制執行，該院87年度執字第
    13797 號強制執行事件受理，後因執行債權不足清償，台北
    地院乃於90年10月31日發給系爭債權憑證。後萬泰銀行於91
    年12月20日將上開債權讓與訴外人龍星昇第二資產管理公司
    （下稱龍星昇公司），龍星昇公司再於97年6 月25日轉讓予
    被告。
四、本件爭點：
  (一)被告就系爭債權憑證之債權，是否已罹於時效？
  (二)原告主張萬泰銀行係不法取得債權，依據強制執行法第14條
    第1 項規定，請求撤銷系爭執行事件所為之強制執行程序，
    有無理由？
  (三)原告對萬泰銀行是否有200 萬元之損害賠償債權？原告主張
    抵銷被告就系爭債權憑證之債權，有無理由？
  (四)原告以本院87年度促字第8110號支付命令未合法送達，依據
    強制執行法第14條第2 項請求撤銷系爭強制執行程序，有無
    理由？
五、得心證理由：
  (一)被告就系爭債權憑證之債權，是否已罹於時效？
    1.按請求權，因15年間不行使而消滅。但法律所定期間較短
      者，依其規定；利息、紅利、租金、贍養費、退職金及其
      他1 年或不及1 年之定期給付債權，其各期給付請求權，
      因5 年間不行使而消滅；消滅時效因開始執行行為或聲請
      強制執行而中斷；時效中斷者，自中斷之事由終止時，重
      行起算。民法第125 條、第126 條、第129 條第2 項第5
      款、第137 條第1 項分別定有明文。又按違約金之約定，
      不論係懲罰性違約金，或為賠償損害賠償總額之預定，均
      於債務人有違約情形時，債權人始得請求，既非定期給付
      之債務，與民法第126 條所規定之性質不同，其時效為15
      年而非5 年，亦無民法第145 條第2 項規定之適用。
    2.經查：
      (1)萬泰銀行前以原告積欠借款本金570 萬元及其利息、違
        約金為由，向本院聲請核發支付命令，經本院核發87年
        度促字第8110號支付命令，命原告應給付萬泰銀行570
        萬元及自86年7 月31日起至清償日止，按年息9.165%計
        算之利息暨自86年9 月1 日起至清償日止，逾期在6 個
        月以內者，按上開利率10% ，逾期超過6 個月者，按上
        開利率20% 計算之違約金，並賠償程序費用101 元，原
        告逾期未提出異議，支付命令於87年3 月30日確定，業
        據本院調取本院87年度促字第8110號支付命令事件卷宗
        核閱無誤。依前述說明，萬泰銀行對原告之債權之消滅
        時效，其中本金及違約金部分為15年，利息部分為5年
        ，應無疑義。
      (2)萬泰銀行嗣以本院87年度促字第8110號確定支付命令為
        執行名義，向台北地院聲請對原告為強制執行，該院87
        年度執字第13797 號強制執行事件受理，後因執行債權
        不足清償，台北地院乃於90年10月31日發給系爭債權憑
        證。萬泰銀行對原告之債權消滅時效，於87年向台北地
        院聲請強制執行時起中斷，並因執行程序於台北地院於
        90年10月31日發給系爭債權憑證終結，中斷事由終止，
        應自90年10月31日起重行起算。萬泰銀行於91年12月20
        日將債權讓與龍星昇公司，龍星昇公司再於97年6 月25
        日轉讓予被告，有債權讓與證明書2 紙附於系爭執行事
        件卷宗可稽。被告於98年5 月12日以系爭債權憑證為執
        行名義，向本院聲請對原告為強制執行，有系爭執行事
        件卷附民事強制執行聲請狀上本院收文戳章可憑。被告
        受讓之債權消滅時效自90年10月31日起重行起算，被告
        於5 月12日聲請強制執行，就本金、違約金部分之債權
        ，尚未罹於15年之消滅時效。至於利息部分，消滅時效
        為5 年，已如前述，則被告於98年5 月12日向本院聲請
        對原告為強制執行，超過被告請求時起回溯5 年，即93
        年5 月12日以前之利息債權，已罹於5 年之消滅時效。
      (3)按執行名義成立後，如有消滅或妨礙債權人請求之事由
        發生，債務人得於強制執行程序終結前，向執行法院對
        債權人提起異議之訴。如以裁判為執行名義時，其為異
        議原因之事實發生在前訴訟言詞辯論終結後者，亦得主
        張之，強制執行法第14條第1 項定有明文。被告於系爭
        執行程序行使對原告之本金、違約金債權，尚未罹於15
        年之消滅時效，原告就此部分提起債務人異議之訴，請
        求撤銷系爭執行事件之執行程序，並無理由；至於，發
        生於93年5 月12日以前之利息債權已逾5 年消滅時效，
        原告得拒絕給付。是以，原告主張於執行名義成立後，
        有消滅被告請求之事由，提起債務人異議之訴，請求系
        爭執行事件所為強制執行程序就發生於93年5 月12日以
        前之利息部分，應予撤銷，核屬有據，應予准許，逾此
        範圍之請求，並無理由。
  (二)原告主張萬泰銀行係不法取得債權，依據強制執行法第14條
    第1 項規定，請求撤銷系爭執行事件所為之強制執行程序，
    有無理由？
    1.按執行名義成立後，如有消滅或妨礙債權人請求之事由發
      生，債務人得於強制執行程序終結前，向執行法院對債權
      人提起異議之訴。如以裁判為執行名義時，其為異議原因
      之事實發生在前訴訟言詞辯論終結後者，亦得主張之，強
      制執行法第14條第1 項定有明文。債務人僅得以執行名義
      成立後，所發生之消滅或妨礙債權人請求之事由，對債權
      人提起債務人異議之訴。至於執行名義成立前之事由，被
      告不得依據此項規定提起債務人異議之訴。
    2.萬泰銀行係以原告積欠借款本金570 萬元及其利息、違約
      金為由，向本院聲請核發支付命令，經本院核發87年度促
      字第8110號支付命令。原告逾期未提出異議，支付命令於
      87年3 月30日確定，已如前述。本件原告主張萬泰銀行係
      不法取得債權，並非執行名義成立後所生之消滅或妨礙債
      權請求之事由，核與強制執行法第14條第1 項規定之要件
      不符，此部分請求，自無理由。
  (三)原告對萬泰銀行是否有200 萬元之損害賠償債權？原告主張
    抵銷被告就系爭債權憑證之債權，有無理由？
    1.按當事人主張有利於己之事實者，就其事實有舉證之責任
      ，民事訴訟法第277 條前段定有明文。次按民事訴訟如係
       由 原告主張權利者，應先由原告負舉證之責，若原告先
      不能舉證，以證實自己主張之事實為真實，則被告就其抗
      辯事實即令不能舉證，或其所舉證據尚有疵累，亦應駁回
      原告之請求，最高法院17年上字第917 號著有判例。又按
      民法第184條第1 項前段規定，因故意或過失，不法侵害
      他人之權利者，負損害賠償責任；民法第188 條第1 項本
      文規定，受僱人因執行職務，不法侵害他人之權利者，由
      僱用人與行為人連帶負損害賠償責任。原告主張被告對原
      告之債權係受讓自萬泰銀行，惟因萬泰銀行之行員丙○○
      、張馨方與訴外人歐陽傳賢共同詐騙原告，萬泰銀行對原
      告應負僱用人之侵權行為損害賠償責任，賠償原告200 萬
      元，原告得以此債權抵銷被告之債權，惟被告否認之。是
      以，原告主張其有此權利，依法就此有利於己之事實應負
      有舉證之責，且須證明至使本院就該待證事實獲得確實之
      心證始盡其證明責任。倘原告就其應舉證之事實，無法證
      明至使本院獲得確實之心證，則縱使被告就其抗辯事實不
      能舉證，或舉證尚有疵累，仍應駁回原告之請求。
    2.原告雖謂其當初購買門牌號碼台北市○○區○○街34號6
      樓及6 樓之16之房地，總價額為700 萬元，業已交付330
      萬元予出賣人歐陽傳賢，尾款僅需貸款370 萬元，不可能
      向被告貸款570 萬元等語，然原告不僅未能舉證證明其購
      買上述房地之確實價額，亦無法證明已經交付330 萬元之
      買賣價金予出賣人，尾款僅需貸款370 萬元之事實，其此
      部分主張，自難信為真實，亦無法據以認定萬泰銀行之行
      員有何詐騙原告之事實。
    3.原告另謂伊申辦貸款時，萬泰銀行行員拿了一疊文件要伊
      簽名，伊就簽名了，借據、授信約定書、取款條之簽名雖
      為伊所親簽，但伊簽名當時，除簽名外，其餘內容均為空
      白，連日期都是空白，被告提出之借據、授信約定書之日
      期不符，見簽日期也在萬泰銀行徵信之前，取款條之金額
      是用打字的，如果萬泰銀行有通知對保，或原告親臨櫃檯
      提款，取款條之金額不會是以打字方式記載，足證伊遭萬
      泰銀行行員詐騙、盜領款項等語。然查：
      (1)本件原告邀同其配偶己○○為連帶保證人向萬泰銀行借
        款借據記載之日期為85年5 月31日；原告、己○○與萬
        泰銀行簽訂之授信約定書記載之日期為85年5 月9 日，
        雖有借據、授信約定書可憑（本院卷第65、67、促字影
        卷第4 頁背面），原告另與萬泰銀行簽訂之授信約定書
        記載之日期為87年4 月22日，固亦有授信約定書附卷可
        憑（本院卷第66頁）。從3 紙授信約定書左下方記載「
        戶號52449 」，對照萬泰銀行99年4 月6 日泰存匯字第
        09900002709 號函記載原告於萬泰銀行開設之帳戶帳號
        為「000-00-00000-00 」（下稱系爭帳戶，本院卷第94
        頁），及原告自陳當初萬泰銀行撥款的帳戶與清償貸款
        扣款的帳戶，是同一個帳戶等語（本院卷第83頁）。可
        知，前述授信約定書，均係原告向萬泰銀行借款之授信
        約定書無誤。固然，借據上日期與授信約定書上日期不
        符，且85年5 月9 日之授信約定書上見簽人丙○○印章
        旁有記載「5/9 」，惟此僅能證明借據與授信約定書之
        製作日期不同，而丙○○係於85年5 月9 日辦理對保手
        續。此情或有可能丙○○便宜行事，但並無法證明借據
        所載之借款金額，與原告申請之金額不符，而有詐騙原
        告情事，自難以此認定丙○○有詐騙原告之事實。
      (2)原告謂其於借據簽名時，金額是空白的，然原告空言主
        張，並無證據可資證明。況且，依證人丙○○到庭證述
        ：依據作業流程，在正常的情況下，借據金額是由客戶
        自己簽，表示客戶同意這個金額，也有可能是銀行的承
        辦人依據客戶申請及銀行核准的金額填載等語（本院卷
        第140 頁）。另觀之，借據所記載之日期為85年5 月31
        日，而萬泰銀行於同日核撥與借據金額相符之款項即57
        0 萬元至系爭帳戶；該筆570 萬元於85年6 月1 日經提
        領後，原告仍於85年7 月2 日、85年8 月2 日以現金方
        式分別存入45,000元、46,000元至系爭帳戶。萬泰銀行
        亦分別於85年7 月3 日、85年8 月3 日從系爭帳戶扣款
        利息46,747元、47,668元，有交易明細表附卷可稽（本
        院卷第95頁）。原告現金存入之金額不僅與翌日萬泰銀
        行扣款之金額相近，且與借款570 萬元、利息依借據記
        載之「按年率9.5%計付，嗣後貴行基本放款利率調整時
        ，自調整日起改按貴行新公告基本放款利率加年率1.06
        % 計付」、「寬限期自借款日起算3 年，自借款日起按
        借款餘額每1 個月繳息1 次，每個月分1 期」計算方式
        所得金額相近（570 萬元×9.5%÷12＝45,125元）。原
        告既然知悉自85年7 月起按月存入現金至系爭帳戶，且
        存入金額與應繳利息金額相近，顯然其知悉萬泰銀行已
        撥款、利率條件。此外，原告另與萬泰銀行簽訂分期償
        還債務切結書，亦承認本件570 萬元之借款債務，有切
        結書附卷可憑（本院卷第68頁），衡情，倘原告確有遭
        詐騙情事，豈有另與萬泰銀行簽訂切結書承認此部分債
        務之理。原告主張其並85年間刷簿子才知道萬泰銀行撥
        款570 萬元，錢也被轉走云云，洵無可採。本件原告向
        萬泰銀行貸款之金額確為570 萬元無誤。是以，縱使借
        據金額並非原告所填載，然該金額與原告申請、萬泰銀
        行核准之金額並無不符，尚不得因此謂原告權利有受侵
        害。原告主張其並未借款570 萬元，係遭萬泰銀行行員
        丙○○、張馨方詐騙云云，顯難採信。
      (3)原告謂其於取款條簽名時，金額是空白的，其亦未於取
        款條蓋章，係遭萬泰銀行行員盜蓋云云，然原告空言主
        張，並無證據可資證明，已難信為真實。況且，本件原
        告是因購買台北市○○區○○段四小段494 地號土地（
        應有部分20,000分之112 、20,000分之81）及其上同段
        2414建號（權利範圍全部，共同使用部分建號2 、4270
        ）、4267建號（權利範圍全部，共同使用部分建號2 、
        4270）建物（門牌號碼為台北市○○區○○街34號6 樓
        及6 樓之16），而向萬泰銀行貸款乙情，乃原告所不否
        認（本院卷第72頁）。據證人丙○○到庭證稱：依作業
        流程不會要求貸款人簽署金額空白的借據、金額空白的
        取款條，借據及取款條之金額必須相符，否則將來銀行
        無法追索；買賣雙方同意撥款後，不動產要辦理抵押權
        設定登記，設定後要交付價款，銀行撥款撥入借款人的
        帳戶，借款人要有取款條，然後再撥款給賣方，避免借
        款人於貸款核撥後，不給付買賣價款，本件貸款570 萬
        元，是約定過戶完成設定後，款項要撥給賣方，款項已
        經撥給賣方等語（本院卷第140 、141 頁）。對照本件
        借據上之金額與取款條之金額相符，有借據及取款條影
        本附卷可稽（本院卷第65、88頁）。又不動產買賣雙方
        約定部分買賣價金由買方以該不動產設定抵押權辦理貸
        款支付時，為確保賣方能於買方貸得款項後，取得買賣
        價金，由買方簽立取款條交予銀行，並於銀行核貸、撥
        款後，以該取款條提款、撥款予出賣人，乃常見之交易
        型態。證人丙○○之證詞，尚無悖於常情，核屬可採。
        本件原告既是以其買受之上開土地及建物為擔保，向萬
        泰銀行貸款，預備以貸得款項支付買賣價金，依交易習
        慣，由原告簽立取款條交予萬泰銀行，並無違常之處。
        原告雖謂其並未於取款條上蓋章等語，然依證人丙○○
        之證詞可知，本件原告辦理貸款570 萬，本應由銀行從
        系爭帳戶將貸得款項提領、撥款予出賣人。則縱使原告
        未於取款條上蓋章，並未親自臨櫃辦理提款手續，而係
        由萬泰銀行行員為之，亦與原告申辦貸款之原意相符，
        難謂原告因此即受有損害。再者，本件原告申請貸款之
        金額確為570 萬元，萬泰銀行於85年5 月31日核撥貸款
        ，570 萬元於85年6 月1 日經提領後，原告亦於85 年7
        月3 、8 月3 日存入現金供萬泰銀行扣款，已如前述，
        原告於存入現金時，即可知悉系爭帳戶餘額，豈有不知
        570 萬元已經提領之理。原告稱其不知570 萬元已經被
        提領云云，要難信屬真實。況且，原告自陳農安街的房
        地後來也被拍賣等語（本院卷第203 頁），足見原告亦
        已取得其買受之前述土地及建物之所有權，而無積欠賣
        方買賣價金未付之情形，570 萬元確實已經萬泰銀行撥
        款予賣方無誤。原告主張貸款遭盜領，其因此受有損害
        云云，亦非可採。
    4.綜上，原告主張其遭萬泰銀行行員丙○○、張馨方詐騙、
      盜領款項之事實，並無法證明為真實，其謂萬泰銀行應負
      僱用人之損害賠償責任，賠償原告200 萬元，原告得以此
      項債權對被告主張抵銷，並無理由，原告依據強制執行法
      第14條第1 項規定，請求撤銷系爭執行事件所為之強制執
      行程序，要非有理。至於原告請求傳訊證人高麗玉欲證明
      原告於本件貸款過程中，遭萬泰銀行行員詐騙及盜領之事
      實部分，因本件相關文書資料均無關於高麗玉之記載，難
      認其與本件待證事實有關而有傳訊之必要。此外，原告另
      請求本院再開辯論查明被告提出之買賣契約書之真正乙節
      ，本件原告本應就其主張有利於己之事實，先為舉證，原
      告並未能提出買賣契約書原本供本院比對，且被告並非買
      賣契約當事人，亦無命被告提出買賣契約書原本之理，原
      告只就被告所提出之證據資料空言否認，並不能反推原告
      主張之待證事實為真正，原告此部分請求，核無必要，附
      此敘明。
  (四)原告以本院87年度促字第8110號支付命令未合法送達，依據
    強制執行法第14條第2 項請求撤銷系爭強制執行程序，有無
    理由？
    1.按執行名義無確定判決同一之效力者，於執行名義成立前
      ，如有債權不成立或消滅或妨礙債權人請求之事由發生，
      債務人亦得於強制執行程序終結前提起異議之訴，強制執
      行法第14條第2 項定有明文。又按債務人對於支付命令未
      於法定期間合法提出異議者，支付命令與確定判決有同一
      之效力，民事訴訟法第521 條第1 項定有明文。
    2.本件被告就系爭債權憑證之債權，係源自萬泰銀行對原告
      之87年度促字第8110號確定支付命令。確定支付命令與確
      定判決有同一效力，即非屬強制執行法第14條第2 項所謂
      「執行名義無確定判決同一之效力者」之情形，原告據此
      請求撤銷系爭強制執行程序，並無可採。
六、綜上所述，被告對於原告之利息債權，發生於93年5 月12日
    以前之部分，已罹於5 年消滅時效，原告主張於執行名義成
    立後，有消滅被告請求之事由，核屬可採，其依據強制執行
    法第14條第1 項請求撤銷系爭執行事件此部分所為之強制執
    行程序，為有理由，應予准許。逾此範圍之請求，並無理由
    ，應予駁回。
七、綜上所述，本件原告之訴為一部有理由，一部無理由，依民
    事訴訟法第79條，判決如主文。
中    華    民    國    99    年    7     月    30    日
                  民事第三庭    法  官  陳宛榆
以上正本係照原本作成。
如對本判決上訴，須於判決送達後20日內向本院提出上訴狀。如
委任律師提起上訴者，應一併繳納上訴審裁判費。
中    華    民    國    99    年    7     月    30    日
                                書記官  周耿瑩

司法院資訊處製作；財團法人民間司法改革基金會備份。
